臺灣彰化地方法院刑事判決
111年度訴字第86號
公  訴  人  臺灣彰化地方檢察署檢察官
被      告  DO MANH HAI(中文姓名：杜孟海)



選任辯護人  鄭聿珊律師(法律扶助律師)
上列被告因傷害案件，經檢察官提起公訴(110年度偵字第15463
號)，本院判決如下：
    主  文
DO MANH HAI犯傷害罪，處有期徒刑肆月，如易科罰金，以新臺
幣壹仟元折算壹日。
    犯罪事實
一、DO MANH HAI(中文姓名：杜孟海，下稱杜孟海)與NONG VAN 
    TIEU(中文姓名：農文秀，下稱農文秀)係同事，杜孟海於民
    國110年5月30日休假日17時許，在彰化縣○○市○○路000號2樓
    宿舍房間，因電源遭關閉，步出房間後，在2樓走廊見農文
    秀站在設置電源處之陽功厚房間附近，認係農文秀關閉其房
    間電源，遂與農文秀發生口角爭執，杜孟海已預見農文秀所
    站位置緊鄰2樓欄杆處，且欄杆高度僅至農文秀大腿處，如
    朝農文秀手持鐵椅揮擊，可能導致農文秀重心不穩跌落至1
    樓受傷，仍基於傷害之不確定故意，先以腳踢農文秀2下，
    農文秀則手持旁邊鐵椅舉高，杜孟海再徒手揮擊農文秀所持
    鐵椅，致農文秀倒越欄杆摔落至1樓地面，因而受有左側近
    端股骨骨折併股骨頭塌陷、骨盆骨折、腹內出血、頭部外傷
    、上唇裂傷、右上正中門齒、左上正中門齒牙齒斷裂、四肢
    挫傷併裂傷之傷害。
二、案經農文秀訴由彰化縣警察局彰化分局報告臺灣彰化地方檢
    察署檢察官偵查起訴。
　　理  由
壹、程序部分
一、被告以外之人，於審判外之言詞或書面陳述，除法律有規定
    者外，不得作為證據，刑事訴訟法第159條第1項定有明文。
　　證人即告訴人農文秀、證人陽功厚於警詢所為證述，業據被
    告杜孟海及辯護人爭執其證據能力（見本院卷1第42、65頁
    ），該等證述核屬審判外之陳述，與刑事訴訟法所規定得例
    外取得證據能力之要件不符，是該等陳述應無證據能力。
二、次按撤回告訴為一種訴訟上行為，與和解為私法上之契約行
    為者有別，故告訴乃論之罪，縱經當事人私行和解，願撤回
    其告訴，但該告訴人嗣未依刑事訴訟法第238條第1項之規定
    ，在第一審辯論終結前，向該第一審法院以書狀或言詞表示
    撤回告訴之意思，或向檢察官或司法警察官撤回告訴而於第
    一審辯論終結前轉達於該第一審法院，仍不生撤回告訴之效
    力（最高法院90年度台非字第389號、88年度台非字第103號
    判決可資參照）。辯護人雖主張：被告已與告訴人達成和解
    ，告訴人已表明拋棄民刑事告訴之意思，本案應無繼續審理
    之必要，請諭知不受理判決等語（見本院卷1第41頁）。然
    本案迄今未見告訴人具狀撤回告訴，此並為被告所是認（見
    本院卷第41頁），且告訴人並未撤回告訴，此觀諸告訴人於
    本院證述亦明（見本院卷1第396頁），是依前揭說明，難認
    告訴人已撤回告訴，辯護人前揭主張，尚有誤會，合先指明
    。
貳、實體部分
一、訊據被告雖坦承其於上開時、地，因房間電源遭關閉之事，
    在宿舍2樓走廊與告訴人發生口角爭執，惟矢口否認有何傷
    害之犯行，辯稱：我踢告訴人後，準備回房間，告訴人在我
    後面拿椅子要打我，我擋椅子，告訴人摔下去，我沒有傷害
    之犯行等語。辯護人則辯護稱：告訴人對於如何跌落及事情
    發生經過，於警詢、偵訊及審理時均陳述不清，包含推落、
    翻落、舉起、摔落等等，說詞反覆，且係只有告訴人唯一指
    訴。另參閱卷附外傷診療紀錄已載明告訴人是酒醉從二樓掉
    落，醫院應該已基於其專業判斷是否受到外力而使告訴人掉
    落，或因為酒醉不穩而自行掉落，本案除告訴人單一指述外
    ，並無其他證據可證明與被告所為有因果關係，至被告踢告
    訴人部分，並未踢到、未成傷等語。
二、經查：
  ㈠被告與告訴人係同事，被告於110年5月30日休假日17時許，
    在彰化縣○○市○○路000號2樓宿舍房間，因房間電源遭關閉，
    步出房間後，在2樓走廊見告訴人站在設置電源處之陽功厚
    房間附近，認係告訴人關閉其房間電源，遂與告訴人發生口
    角爭執乙節，業據被告供述明確（見15463號偵卷第20、67
    頁、本院卷1第39頁、本院卷2第70頁），且被告於當天案發
    前，與告訴人因用電問題發生不悅，此亦經證人陽功厚於本
    院審理時證述屬實（見本院卷2第55、56頁），另本案案發
    前，告訴人甫自電源設置處之陽功厚房間走出至走廊乙節，
    亦經告訴人證述在卷（見本院卷1第403頁），並有告訴人所
    指電源設置處照片(見15463號偵卷第45頁)可稽，堪認被告
    於案發當下，因認係告訴人關閉其房間電源，故對告訴人甚
    為不滿，且有與告訴人發生口角爭執，應可認定。
　㈡被告與告訴人發生口角爭執後，被告先以腳踢告訴人2下，告
    訴人手持旁邊鐵椅舉高，被告再徒手揮擊告訴人所持之鐵椅
    ，致告訴人重心不穩，倒落欄杆摔至1樓地面，因而受有左
    側近端股骨骨折併股骨頭塌陷、骨盆骨折、腹內出血、頭部
    外傷、上唇裂傷、右上正中門齒、左上正中門齒牙齒斷裂、
    四肢挫傷併裂傷之事實，業據被告供稱：我用腳踢告訴人腹
    部2下，他拿椅子要打我，我有閃避反抗，我忘記當時是我
    閃還是用手擋他椅子，造成他重心不穩，從2樓掉到1樓等語
    （見本院卷第39頁）；告訴人拿起阿倫房間前面的椅子要打
    我，還沒打到我時，我用手揮那個鐵椅子，告訴人就掉下去
    等語（15463號偵卷第67頁）。且被告踢告訴人2下，告訴人
    隨即因被告手部施加之力道，而自2樓走廊跌落至1樓乙節，
    亦經告訴人於偵訊時證述明確（見15463號偵卷第66頁）；
    另案發地點2樓走廊位置平常有放置椅子乙節，亦經證人陽
    功厚證述明確(見本院卷2第58頁)，且有現場照片可佐(見15
    463號卷第45頁)。此外，並有卷附彰化基督教醫療財團法人
    彰化基督教醫院（下稱彰化基督教醫院）診斷書2張、傷勢
    照片（見15463號偵卷第39頁、本院卷1第113至117頁）、彰
    化基督教醫院111年3月28日函檢附之病歷（見本院卷1第119
    至312頁）、現場蒐證照片（見15463號偵卷第41至51頁）可
    憑，應可認定。
　㈢告訴人於本院111年7月1日準備程序時雖另證稱：被告先用拳
    頭打我的鼻子位置，再用手從後面壓住我的脖子打下去，把
    我整個人扳倒，再用手將我站在地上的腳抬起來，將我整個
    人扳倒到欄杆，我有抓著欄杆，我人是倒在欄杆處，沒有倒
    在地上，他將我的腳抬起來，把我跨過欄杆，把我「扳倒」
    掉落到1樓，…被告打我脖子時，我嘴唇撞到欄杆，造成牙齒
    斷裂及嘴唇縫針，…被告用兩手，沒有用腳踢我等語（見本
    院卷第387、401頁）。且檢察官並以告訴人牙齒斷裂、嘴唇
    受傷乙節，足以呼應告訴人所稱被告打告訴人脖子，使告訴
    人嘴唇及牙齒撞到欄杆之陳述(見本院卷2第73頁)。然：⒈告
    訴人前揭所證，核與其於偵訊中證稱：被告踢我，踢到右邊
    腰2下，被告用手把我「推到」樓下去等情不符(見15463號
    卷第66頁)，且被告有踢告訴人2下乙節，亦據被告供承明確
    ，已如前述，是前揭告訴人於本院證述而與其偵訊中證述不
    符部分，已堪置疑。⒉告訴人身高169公分，此經本院當庭測
    量明確(見本院卷1第402頁)，體型亦非瘦弱，有告訴人照片
    可憑(見15463號卷第43、45、47頁)，而依本院之觀察，被
    告並非身材特別壯碩之人，依此雙方體型之狀態，被告之力
    道是否足以在告訴人抓住欄杆狀態下，抬起告訴人的腳，越
    過欄杆而使告訴人跌落至1樓，實非無疑。⒊告訴人就本案案
    發過程之重要細節，前後陳述非無歧異，而告訴人手持舉高
    鐵椅，旋遭被告以手揮擊鐵椅，此經本院認定如前，則告訴
    人在此之際，因手持之鐵椅受被告施力，而致撞擊嘴唇、牙
    齒，亦屬可能，是尚難以檢察官前揭所述，憑以採認告訴人
    首揭證述為實。
  ㈣被告雖辯稱上情，另辯護人固以前詞為被告辯護，然：
　⒈被告係先以腳踢告訴人、以手對告訴人施力，始致告告訴人
    跌落1樓，此過程並無被告轉身要回房間之舉，此觀諸告訴
    人歷次證述甚明（見15463號偵卷第66頁、本院卷1第387、3
    88、393頁），是被告辯稱：我準備回房間，告訴人在我後
    面拿椅子要打我云云，已非可採。
　⒉按證人之陳述有部分前後不符，或相互間有所歧異時，究竟
    何者為可採，法院仍應本其自由心證，依據經驗法則及論理
    法則，參酌其他補強證據予以綜合判斷，且應就證人之觀察
    力、記憶力及陳述力綜合審酌，以判斷其陳述之真偽，非謂
    一有不符或矛盾，即認其全部均為不可採信（最高法院94年
    度台上字第2248號判決參照）。本案告訴人就案發過程雖有
    陳述前後不一之情形，然本院係綜合上開㈠㈡包括被告之供述
    、告訴人之證述與前揭書證等事證，據以認定本案犯罪事實
    ，並非以告訴人唯一指訴而認定。辯護人稱：本案除告訴人
    單一指述外，並無其他證據可資證明等語，亦有誤會。
　⒊按彼此互毆者，必以一方初無傷人之行為，因排除對方不法
    之侵害而加以還擊，始得以正當防衛論，故侵害已過去後之
    報復行為，與無從分別何方為不法侵害之互毆行為，均不得
    主張防衛權，又衡之一般社會經驗法則，互毆係屬多數動作
    構成單純一罪而互為攻擊之傷害行為，縱令一方先行出手，
    而還擊一方在客觀上苟非單純僅對於現在不法之侵害為必要
    排除之反擊行為，因其本即有傷害之犯意存在，則對其互為
    攻擊之還手反擊行為，自無主張防衛權之餘地（最高法院84
    年度台非字第208號判決意旨參照）。本案係被告與告訴人
    口角爭執後，被告先踢告訴人2下，經告訴人舉起鐵椅，已
    如前述，可知被告與告訴人雙方均有出手，顯然被告係出於
    傷害之犯意為之，自無正當防衛可言，併此敘明。
　⒋卷附彰化基督教醫院111年3月28日函檢附之入院接班單（見
    本院卷1第189頁）Subjective Finding欄雖載明「酒醉從二
    樓跌下來」，然告訴人不諳中文，此綜觀證人洪益章、告訴
    人於本院證述甚明(見本院卷2第20頁、本院卷1第396、398
    頁)，是此部分記載是否源於告訴人之供述，實無憑據，自
    難以此記載，遽認告訴人係因酒醉而跌落1樓。又告訴人於
    本院證稱：我中午喝臺灣啤酒約3罐酒，我喝完走路還是正
    常的等語(見本院卷1第392頁)；於偵訊中證稱：我當天沒有
    喝醉等語(見15463號卷第66頁)。另告訴人於案發當時是完
    全清醒，是正常的乙節，亦據被告於偵訊中供承在卷(見154
    63號卷第68頁)，益徵告訴人跌落1樓並非因酒醉所致。至證
    人洪益章雖證稱：告訴人酒味很重等語(見本院卷2第23頁)
    ，然依一般人之生活經驗，身上有酒味與酒醉並無必然關係
    ，自難以證人洪益章此部分證述，即認告訴人案發當時係酒
    醉狀態。又證人陽功厚於本院雖證稱：告訴人當時有點喝醉
    ，一直講很多話，亂講話等語(見本院卷2第61頁)。然證人
    陽功厚於案發前係當天中午看見告訴人在喝酒，且其不知道
    告訴人喝多少酒，之後再看見告訴人時，告訴人已在地上，
    此業據證人陽功厚證述在卷(見本院卷2第62頁)，而案發時
    間係當日17時許，距證人陽功厚於中午看見告訴人已間隔約
    5小時，期間告訴人並有睡覺休息，亦經告訴人證述明確(見
    15463號卷第66頁)，其身體酒精濃度自有退減，自難以證人
    陽功厚前揭證述，即認告訴人係因酒醉而跌落1樓。
　㈤再按刑法上之故意，分為直接故意與間接故意（又稱不確定
    故意），析言之，當行為人對於構成犯罪之事實，明知並有
    意使其發生者，為直接故意；如行為人對於構成犯罪之事實
    ，預見其發生而其發生並不違背其本意者，乃屬間接故意，
    此觀刑法第13條之規定甚明。被告於案發當時係41歲之成年
    人，有相當之智識及社會經驗（見本院卷2第75頁），且案
    發地點之2樓走廊欄杆高度僅至告訴人大腿處，案發當時告
    訴人身處欄杆附近，此經被告供述明確(見本院卷2第71頁、
    15463號卷第20、21頁)，並有卷附照片可佐(見15463號偵卷
    第45、47頁)，依此，被告主觀上當已預見如朝告訴人所持
    鐵椅揮擊，可能導致告訴人重心不穩跌落至1樓受傷，竟仍
    朝告訴人所持鐵椅揮擊，致告訴人因而受有前揭傷害，依前
    開說明，被告有傷害之不確定故意甚明。
  ㈥綜上，本案事證明確，被告犯行堪以認定，應予依法論科。
三、論罪科刑
　㈠核被告所為，係犯刑法第277條第1項之傷害罪。
　㈡爰以行為人之責任基礎，審酌被告不思理性與告訴人溝通用
    電問題，率爾出手傷害告訴人，造成告訴人受傷，所受傷勢
    非輕，惡性非微，又被告犯後否認犯行，雖已與告訴人書立
    和解書(見本院卷1第61頁)，然綜合告訴人之陳述、證述(見
    本院卷1第42頁、本院卷2第396至399、404、405、407、408
    頁)、證人郭美瑤之證述(見本院卷2第28至33)，難認告訴人
    已完全理解和解書之內容，惟被告已就雙方任職之公司墊付
    告訴人醫療費用部分，現分期賠償所任職公司，此經證人洪
    益章、郭美瑤證述明確(見本院卷2第26、28至31頁)，並已
    另給付告訴人新臺幣(下同)6,000元，亦經告訴人證述在卷(
    見本院卷1第407、408頁)，並兼衡告訴人於本案亦有手持鐵
    椅之舉措，暨被告自陳係高中畢業，從事自由業，月收入約
    8,000元，家中有父母親、姊姊等一切情狀，量處如主文所
    示之刑，並諭知易科罰金之折算標準。
  ㈢按刑法第95條規定：外國人受有期徒刑以上刑之宣告者，得
    於刑之執行完畢或赦免後，驅逐出境。故外國人犯罪經法院
    宣告有期徒刑以上之刑者，是否有併予驅逐出境之必要，應
    由法院依據個案之情節，具體審酌該外國人一切犯罪情狀及
    有無繼續危害社會安全之虞，審慎決定之，尤應注意符合比
    例原則，以兼顧人權之保障及社會安全之維護（最高法院94
　　年度台上字第404號判決意旨參照）。經查，被告為越南籍
    之外國人，有查詢列印資料可稽（見15463號卷第53頁），
    雖因本案犯行而受有期徒刑以上刑之宣告，惟被告在我國並
    無其他刑事犯罪科刑紀錄，有臺灣高等法院被告前案紀錄表
    可稽，且係合法來臺居留之外國人，此觀諸前揭查詢列印資
    料可佐，又酌以本案犯罪情節，應無繼續危害社會安全之虞
    ，堪認尚無依刑法第95條規定，諭知於刑之執行完畢或赦免
    後驅逐出境之必要，附此敘明。　　
據上論斷，依刑事訴訟法第299條第1項前段，判決如主文。
本案經檢察官余建國提起公訴，檢察官鄭安宇到庭執行職務。
中　　華　　民　　國　　111 　年　　9 　　月　　12　　日
　　　　　　　  刑事第一庭    審判長法  官  廖健男  
　　　　　　　　　　　　　　　　　  法  官  林慧欣
　　　　　　　　　　　　　　　　　　法  官  蘇品樺
以上正本與原本無異。
如不服本判決應於收受判決後20日內向本院提出上訴書狀，並應
敘述具體理由。其未敘述上訴理由者，應於上訴期間屆滿後20日
內向本院補提理由書(均須按他造當事人之人數附繕本)「切勿逕
送上級法院」。
告訴人或被害人對於判決如有不服具備理由請求檢察官上訴者，
其上訴期間之計算係以檢察官收受判決正本之日期為準。
中　　華　　民　　國　　111 　年　　9 　　月　　12　　日
                                    書記官  王慧嬌
附錄本案論罪科刑法條：
中華民國刑法第277條
傷害人之身體或健康者，處5年以下有期徒刑、拘役或50萬元以
下罰金。
犯前項之罪，因而致人於死者，處無期徒刑或7年以上有期徒刑
；致重傷者，處3年以上10年以下有期徒刑。